【裁判字號】    95,再易,69
【裁判日期】    951004
【裁判案由】    拆屋還地
【裁判全文】
臺灣高等法院臺中分院民事判決  95年度再易字第69號
再  審原告  丙○○
訴訟代理人  吳東一律師
再  審被告  乙○○
訴訟代理人  甲○○
上列當事人間請求拆屋還地事件，再審原告對於中華民國95年5
月30日本院95年度上易字第91號確定判決提起再審，本院於95年
9月20日言詞辯論終結，判決如下：
    主  文
再審之訴駁回。
再審訴訟費用由再審原告負擔。
    事實及理由
一、按提起民事再審之訴，應於三十日之不變期間內為之，又該
    期間自判決確定時起算，判決於送達前確定者，自送達時起
    算，民事訴訟法第五百條第一項、第二項定有明文。查本院
    95年度上易字第91號兩造間請求拆屋還地事件，於民國（下
    同）95年5月30日宣示判決，因再審原告上訴所受利益未逾
    新台幣（下同）一百五十萬元，不得上訴第三審，於判決宣
    示時即告確定，而該案判決（即本院95年度上易字第91號判
    決，下稱原確定判決）係於95年6月6日送達再審原告，有本
    院送達證書可憑（見本院95年度上易字第91號卷第八十一頁
    ），再審原告於同年7月3日對原確定判決提起本件再審之訴
    ，有再審原告所提民事再審起訴狀上之本院收狀戳章可稽（
    見本院卷第一頁），則再審原告對於原確定判決係於送達後
    三十日內之法定期間內合法提起本件再審之訴，核與上開規
    定相符，合先敘明。
二、本件再審原告主張：(一)、系爭房屋（門牌為彰化縣和美鎮○
    ○路○段558號）為再審原告所有，再審原告之夫陳金釵生
    前為取得系爭房屋基地產權，乃向共有人之一之再審被告購
    得應有持分，雙方言明將來土地分割時，應配合地上房屋位
    置分割，使分割後之土地盡量和房屋位置相一致。詎上開共
    有土地經協議分割並辦理分割登記後，發現自己分得之土地
    上有他人（阮金樹等）之房屋，而自己之房屋（即系爭房屋
    ）卻在再審被告分得之土地上，乃多次要求再審被告更正解
    決，再審被告自知理曲，乃同意由再審原告繳納該筆16-16
    地號土地之全部地價稅款，作為系爭房屋使用該地號部分土
    地之代價（系爭房屋佔用該筆土地不及三分之一），並同意
    再審原告繼續使用系爭房屋至終老為止，此有再審原告代為
    繳納系爭土地之全部地價稅之相關證據資料存卷可稽，並經
    再審被告對於再審原告代為繳納全部地價稅之事實自認在卷
    ，是再審原告代為繳納地價稅，以換取使用系爭土地，雖非
    以租金名義支付稅款，但雙方係以地價稅款之交付，作為使
    用系爭土地之對價，甚為明顯，此項對價即屬租金之性質，
    可見雙方已有租賃之合意，應已成立土地租賃關係。(二)、原
    確定判決雖依系爭土地之全部面積與申報地價，依土地法規
    定，按年息百分之八核算租金數額，以之與再審原告代繳地
    價稅之金額作比較，據以論斷地價之繳納非使用土地之代價
    云云。姑不論承租人使用土地而支付之對價，是否按照土地
    法之法定最高租金標準核算？其支付數額是否與法定最高租
    金數額相當？均非論斷是否為使用土地對價之唯一衡量標準
    ，乃應通觀一切情事並考量雙方利益之均衡，綜合斟酌而為
    判斷。何況再審被告當初之所以同意由再審原告支付系爭土
    地全部地價稅款，作為系爭房屋使用系爭部分土地之對價，
    乃因再審被告不願將當初分割錯誤之土地更正解決，故以再
    審原告代繳全部地價稅之方式，換取再審原告之系爭房屋繼
    續使用部分土地之承諾，有其時空背景（當初再審被告知道
    不應該將已經賣給再審原告之夫陳金釵之土地，分給與再審
    原告系爭房屋不相干之阮金樹所有房屋之土地位置，造成系
    爭房屋占用到再審被告所分得土地之糾紛），再審原告已在
    原案訴訟程序中詳為陳明在卷，因此，原確定判決對此部分
    之論斷，亦有適用法規錯誤之再審原因。再者，依系爭房屋
    占用系爭部分土地之面積，依土地法第七十九條規定之租金
    標準，年租金亦僅約七千七百元而已（174.89平方公尺×
    880元×5%＝7695元），與再審原告代繳之地價稅額相較，
    亦相差不多，更不足以憑此否定兩造間已有「以代繳地價稅
    ，作為使用系爭部分土地之對價」之租賃合意。(三)、再審被
    告在原案第一審訴訟程序中，明確自認「被告（即再審原告
    ）乃念其年邁及舊情，乃答應其比照地價稅額支付租金之要
    求」、「被告每年支付金額，皆不足繳納地價稅，惟差額不
    多，不與計較」、「不訂立新租約，只想以低廉的租金承租
    ，且要求讓其終生居住」云云，足見兩造確有以代繳地價稅
    額作為使用系爭土地對價（即租金）之合意，甚為明顯。按
    租賃關係之存在與否，應以「使用土地有無支付使用之對價
    」及「有無成立租賃之合意」為斷，依上開事證觀之，兩造
    間確有土地租賃關係存在，殆無疑義，原確定判決未斟酌及
    此，有適用法規錯誤之再審原因。(四)、又依再審被告在原案
    訴訟程序之陳述要旨，明確指出「被告堅拒補足差額，違反
    約定，原告乃依民法第四百四十條終止租約」、「再審原告
    想以低廉租金住到終老」、「再審被告當時表示，若要如此
    要每年換定新租約，租金每月二千元，以年初支付，直到再
    審原告往生」，亦見再審被告始終認定兩造間為土地租賃關
    係，並非使用借貸關係，才會要求換訂新租約，才會明示終
    止租約，並要求提高租金。由此可見，兩造間確屬土地租賃
    關係，更無疑義。(五)、原確定判決准許再審被告依民法第四
    百七十二條第一款規定請求返還土地，亦有適用法規錯誤之
    再審原因。依民法第四百七十二條第一款規定，使用借貸之
    貸與人，如有因不可預知之情事自己需用借用物者，固得請
    求返還借用物，為需對借用人為終止使用借貸契約之意思表
    示，使用借用物返還請求權可言。再審被告在原案所提九十
    三年十二月二十日寄出之彰化府前郵局第四二八號存證信函
    ，乃在限期催請再審原告履行七十年三月一日之土地分割會
    議決議，並非終止本件使用借貸之意思表示，茲查再審被告
    在原案訴訟程序中，亦無其他已向再審原告聲明終止本件使
    用借貸之文件或其他證據，可見並未依法行使終止契約權，
    自無借用物返還請求權可言，原確定判決遽以准許，亦有不
    適用上揭民法規定之適用法規錯誤之再審原因。(六)、原確定
    判決理由，雖認定「上訴人（即再審被告）自己需用系爭土
    地，故可終止兩造間之附負擔使用借貸契約」，並謂「兩造
    間之附負擔使用借貸契約，既經上訴人合法表示終止」云云
    ，惟對再審報告終止契約之事證為何？法院得此心證之理由
    為何？均未論斷說明，有不適用民事訴訟法第四百六十九條
    第六款不備理由之適用法規顯有錯誤之再審原因。(七)再審被
    告在原審訴訟程序中，業已提出準備書狀，明確指出再審原
    告係以代繳地價稅款，作為使用系爭土地之代價（租金），
    已詳上述，原確定判決對此重要證物竟漏為審酌而為「代繳
    地價稅款並非使用系爭土地之代價」之論斷，顯然足以影響
    於判決之結果，自有民事訴訟法第四百九十七條之再審原因
    等語，爰依民事訴訟法第四百六十九條第一項第一、六款、
    第四百九十七條之規定，提起本件再審之訴，再審聲明求為
    判決(一)原確定判決廢棄，(二)再審被告在第二審之上訴駁回等
    語。
三、再審被告則以：原確定判決並沒有違背法令。伊主張本件兩
    造之關係為使用借貸，且在系爭土地分割協議時，已經說明
    對造只能使用到在伊要使用土地的時候為止，後來伊於九十
    二年打電話告訴再審原告說伊要使用系爭土地，並於九十三
    年十二月二十日發存證信函給再審原告，說伊要使用系爭土
    地，請再審原告無條件拆屋還地，顯然就是要終止使用借貸
    關係的意思表示等語，資為抗辯。
四、本件再審原告指摘原確定判決有民事訴訟法第四百九十六條
    第一項第一款「適用法規顯有錯誤」之再審事由：
(一)、按「民事訴訟法第四百九十六條第一項第一款所謂適用法規
    顯有錯誤者，係指確定判決所適用之法規顯然不合於法律規
    定，或與司法院現尚有效及大法官會議之解釋，或本院尚有
    效之判例顯然違反者而言。」、「所謂適用法規顯有錯誤者
    ，不包括漏未斟酌證據及認定事實錯誤之情形在內。」（最
    高法院六十年度台再字第一七○號、六十三年度台上字第八
    八○號判例參照）。
(二)、查再審原告上開主張(一)至(六)均經原確定判決認定在案：再審
    被告於八十三、八十四年間之所以同意再審原告繼續使用系
    爭土地，乃係因再審被告暫時無須使用系爭土地所致，惟因
    每筆土地均須繳納地價稅，是以要求再審原告須繳納地價稅
    之金額，再審原告只繳交每年三千元至四千五百元不等之地
    價稅予再審被告，相差甚距，是以此地價稅之繳納並非使用
    土地之代價，兩造間之關係應屬附負擔之使用借貸，再審原
    告所辯兩造間係成立基地租賃關係云云，洵非可採等情，業
    於原確定判決事實及理由欄乙五(三)(四)中詳述理由，此為事實
    審法院認定事實之職權，應予尊重，再審原告未指出上開論
    述究違背何一法規或現存判例解釋，自難認為係適用法規顯
    有錯誤。
(三)、再審原告主張再審被告在原案事實審辯論終結前之訴訟程序
    中，從未為終止使用借貸關係之意思，而原確定判決對再審
    被告終止契約之事證為何？再審被告如何向再審原告表示終
    止契約？等未論斷說明，有判決不備理由之違法等語；但為
    再審被告所否認，並以前揭情詞置辯。查：再審被告分別於
    九十三年十二月二十日及九十四年三月十五日以彰化府前郵
    局存證信函，向再審原告表示：「今本人要用該土地，請台
    端依分割會議第四、第五項決議，履行約定，拆屋還地於本
    人。」、「本人於93年12月20日通知台端於文到六十天內拆
    屋還地，至今已超過期限，請及時拆屋還地，勿再拖延。」
    有存證信函附卷可稽（見第一審卷第十八、四十五頁），再
    審被告之存證信函雖未以文字明示「終止」使用借貸關係，
    惟按「解釋意思表示，應探求當事人之真意，不得拘泥於所
    用之辭句。」，民法第九十八條定有明文，是解釋再審被告
    存證信函，自應斟酌寄發當時之情形，及一切證據資料以為
    斷定之標準，庶不失再審被告寄發存證信函之真意。本件再
    審被告既表示限期再審原告拆屋還地，應認再審被告不欲再
    審原告繼續使用系爭土地，而有終止使用借貸關係之意，而
    上開存證信函既經再審原告表示已收受（見本院卷第六十五
    頁背面），則再審被告終止使用借貸關係之意思表示即合法
    送達於再審原告，而生合法終止之效力，且此乃原審審酌證
    據後為確定事實而為法律上之判斷，核係事實審法院之職權
    ，依前開說明，非屬「適用法規顯有錯誤」之情形。
五、再審原告又主張：原確定判決有民事訴訟法第四百九十七條
    「就足影響於判決之重要證物，漏未斟酌」之再審事由：
(一)、按民事訴訟法第四百九十七條規定，依第四百六十六條不得
    上訴於第三審法院之事件，除前條規定外，其經第二審確定
    之判決，如就足影響於判決之重要證物，漏未斟酌者，亦得
    提起再審之訴。所謂「就足影響於判決之重要證物，漏未斟
    酌」，係指足以影響於判決基礎之重要證物，於前訴訟程序
    業已提出，然未經確定判決加以斟酌或不予調查或未為判斷
    ，且該證物足以動搖原確定判決基礎者而言。若於判決理由
    項下說明無調查之必要，或縱經斟酌亦不足影響判決基礎者
    ，即與漏未斟酌有間，不得據為本條所定之再審理由。
(二)、再審原告主張原確定判決就其提出之代繳地價稅款漏未審酌
    等語，惟查原確定判決已認定再審原告之代繳地價稅為附負
    擔之使用借貸，並認該地價稅之繳納非使用系爭土地之代價
    ，足認原確定判決對於再審原告在前訴訟程序中所提之證物
    ，已於理由加以斟酌，乃再審原告主張原確定判決有「足以
    影響判決之重要證物漏未斟酌」而提起再審，洵屬無據，為
    不可採。
六、綜上所述，本件再審原告依民事訴訟法第四百九十六條第一
    項第一款、第十三款及第四百九十七條之規定，提起再審之
    訴，為無理由，應予駁回。
七、據上論結，本件再審之訴為無理由，依民事訴訟法第七十八
    條，判決如主文。
中    華    民    國    95    年    10    月    4     日
                      民事第七庭審判長法  官  袁再興
                                      法  官  吳惠郁
                                      法  官  盧江陽
以上正本係照原本作成。
均不得上訴。
                                      書記官  陳玫伶
中    華    民    國    95    年    10    月    4     日
                                                      Ｈ


司法院資訊處製作；財團法人民間司法改革基金會備份。
